臺灣高等法院臺中分院刑事判決　　　　95年度上易字第1472號
上　訴　人
即　被　告　乙○○
　　　　　　　　　　　號
　　　　　　　　　　　樓
上列上訴人因詐欺案件，不服臺灣彰化地方法院95年度訴字第24
7號中華民國95年10月3日第一審判決（起訴案號：臺灣彰化地方
法院檢察署94年度偵緝字第8號、併辦案號：95偵字第3427號）
，提起上訴，本院判決如下：
    主  文
原判決撤銷。
乙○○幫助意圖為自己不法之所有，以詐術使人將本人之物交付
，處有期徒刑陸月，如易科罰金，以銀元參佰元即新台幣玖佰元
折算壹日。
    事  實
一、乙○○可預見金融帳戶提供他人使用，將幫助他人實施詐欺
    犯罪，仍基於縱有人利用其金融帳戶實施詐欺犯罪，亦不違
    背其本意之幫助詐欺取財不確定故意，於民國94年3、4月間
    ，將其所申設第一商業銀行和美分行（下稱第一銀行，帳號
    00000000000000號）、中國信託商業銀行敦北分行（下稱中
    國信託銀行，帳號000000000000號）帳戶之存摺及金融卡交
    予其夫姚秋雄（另經判處有期徒刑8月確定），再由姚秋雄
    在彰化縣彰化市「家樂福」賣場，提供予自稱陳鴻志、真實
    姓名、年籍不詳之成年男子。嗣陳鴻志取得乙○○所有之上
    開存摺、金融卡後，即與其所屬詐騙集團成員，利用乙○○
    之上開帳戶作為犯罪工具，於94年4月10日17時許，透過電
    話方式向梁惠娟佯稱其提款卡遭人冒用，需提領現金存入指
    定帳戶，致梁惠娟陷於錯誤，依其指示操作提款機，而將新
    臺幣（下同）99000元轉帳至乙○○前揭中國信託銀行帳戶
    。又於94年4月29日15時35分許，透過電話方式向丙○○佯
    稱需辦理行動電話保證金退費，致丙○○陷於錯誤，依其指
    示操作提款機，而將99983元轉帳至乙○○前揭第一銀行帳
    戶，經梁惠娟、丙○○發覺受騙分別報警而查獲。
二、案經彰化縣警察局和美分局報告臺灣彰化地方法院檢察署檢
    察官偵查起訴；暨臺北市警察局松山分局報告臺灣臺北地方
    法院檢察署檢察官移送併案審理。
    理  由
一、訊據被告乙○○固不否認將上開第一銀行、中國信託銀行帳
    戶之存摺、金融卡交付予陳鴻志之事實，惟矢口否認有何幫
    助詐欺取財之犯行，辯稱：陳鴻志是其先生姚秋雄在夜市擺
    攤時認識的，陳鴻志表示有在幫人理財，向其表示可以買股
    票、基金之方式賺錢，其才去開戶，並將存摺及金融卡交予
    陳鴻志，其夫妻並且各交付25000元，共50000元予陳鴻志，
    請其幫忙買股票，並未賣帳戶，亦未幫助詐欺云云。
二、經查：
    (1)被告曾開立上開第一銀行、中國信託銀行帳戶，並將該帳
    戶之存摺、金融卡交付予陳鴻志乙節，業據被告供承在卷。
    而被告將上開帳戶之存摺及金融卡交付予陳鴻志後，旋即有
    人分別向梁惠娟、丙○○進行詐騙，致梁惠娟、丙○○陷於
    錯誤，先後於94年4月10日17時許、94年4月29日15時35分許
    ，依指示分別將99000元、99983元轉帳匯入被告上開帳戶內
    等情，業經證人梁惠娟、丙○○分別於警詢中指訴綦詳，並
    有中國信託銀行94年5月17日中信銀作業00000000000號、95
    年4月25日中信銀集作000000000098號函及附件、帳號
    000000000000號帳戶開戶及交易明細資料、第一銀行95年4
    月25日一和字第58號函及附件開戶資料、自動櫃員交易明細
    單、第一商業銀行存款明細分類帳各1份附卷可稽。則被告
    交付予陳鴻志之上開帳戶已經他人供為詐欺取財之工具，且
    已有證人梁惠娟、丙○○遭詐騙，而分別匯款入該帳戶，並
    經提領一空之事實，應堪認定。
    (2)被告雖以前詞置辯，惟被告於93年9月間及94年5月間，已
    因款項未繳，連續遭台新銀行、中國信託銀行、及聯邦銀行
    強制停止信用卡之使用，所積欠款項逾10餘萬元，且迄今均
    未清償乙節，為被告所自承，並有財團法人金融聯合徵信中
    心信用卡資訊查詢資料1紙在卷可憑（見原審卷第114頁）。
    當時50000元之金額對被告夫妻而言，不可謂之少數，衡情
    對如此金額要交付予他人，必定會十分謹慎小心，然被告卻
    僅因陳鴻志向其表示可代為買股票、基金賺錢，即將上開款
    項交付陳鴻志，不但未確實核對對方身分，又未留下足夠聯
    絡之資料（被告雖稱陳鴻志使用0000000000、0000000000號
    行動電話，但該二門號於94年3月間之登記使用人均非陳鴻
    志，此有該二門號之登記使用人查詢資料附卷可佐），實與
    常情有違。且若被告提供帳戶係作為購買股票、基金所用，
    衡情自可直接將款項存於所交付之帳戶內即可，何須特別以
    現金方式交付，且完全未取得陳鴻志出具之收據，復何須將
    金融卡交付陳鴻志，並一併將密碼告知，以上均足見其所辯
    ，顯無可採。
    (3)按刑法第13條所稱之故意本有直接故意（確定故意）與間
    接故意（不確定故意）之別，條文中「行為人對於構成犯罪
    之事實，明知並有意使其發生者」為直接故意，至於「行為
    人對於構成犯罪之事實，預見其發生而其發生並不違背其本
    意者」則屬間接故意。而金融機構帳戶之申請甚為簡易方便
    ，如係基於正當用途而有使用帳戶之必要，通常需用人以自
    己名義申請辦理即可，並無假手他人之必要，被告率將自己
    帳戶存摺、金融卡交予他人使用，且係交付予不甚認識之人
    ，衡之常情，如此乖離常態之行為，就一般具有相當社會經
    驗之人而言，當可輕易預見該人係供作非法使用。再者，蒐
    集他人存摺帳戶作為被害人匯入款項之交易媒介，用以隱匿
    真正犯罪者身分及資金流向之犯罪模式，多係用於恐嚇取財
    或詐欺犯罪，此乃一般使用人頭帳戶常見之非法利用類型，
    復經大眾傳播媒體再三披露，被告於偵查中亦供承其從報章
    媒體即知悉詐騙集團以人頭帳戶詐騙他人等情不諱（見臺灣
    彰化地方法院檢察署95年度偵緝字第8號偵查卷第22頁），
    是陳鴻志於取得被告提供之帳戶後，用於詐欺取財，並未逸
    脫被告幫助他人犯罪意思之外，即屬被告所預見。
    本件事證明確，被告幫助詐欺取財犯行洵堪認定，應依法論
    科。
三、刑法第2條第1項規定：「行為後法律有變更者，適用行為時
    之法律。但行為後之法律有利於行為人者，適用最有利於行
    為人之法律」。94年2月2日修正、公布，95年7月1日施行之
    刑法第30條規定，將「從犯」之用語，更正為「幫助犯」，
    惟此僅為共犯理論法律定義詮釋問題，對被告而言，並無有
    利、不利情形，依刑法第2條第1項前段規定，應適用修正前
    刑法第30條規定處斷。又查刑法第339條第1項之罪，法定刑
    得科銀元1千元以下罰金，依修正後刑法施行法增訂第1條之
    1 ：「中華民國94年1月7日刑法修正施行後，刑法分則編所
    定罰金之貨幣單位為新臺幣。94年1月7日刑法修正時，刑法
    分則編未修正之條文定有罰金者，自94年1月7日刑法修正施
    行後，就其所定數額提高為30倍。但72年6月26日至94年1月
    7 日新增或修正之條文，就其所定數額提高為3倍」，及刑
    法第33條第5款修正為：「主刑之種類如下：五、罰金：新
    臺幣1千元以上，以百元計算之」等規定觀之，依修正後之
    法律，上開罪名所得科處之罰金刑最低為新臺幣1千元，然
    依被告行為時之刑罰法律，即罰金罰鍰提高標準條例第1條
    前段規定之提高倍數10倍及修正前刑法第33條第5款規定之
    罰金最低額1元計算，則前揭罪名所得最低額為銀元10元，
    若換算為新臺幣，最低額僅為新臺幣30元。因此，比較上述
    修正前、後之刑罰法律，自以被告行為時關於科處罰金刑之
    法律較有利於被告，自應適用刑法修正前之規定。核被告所
    為，係犯修正前刑法第30條第1項前段、刑法第339條第1項
    之幫助詐欺取財罪。被告係幫助他人實施詐欺取財罪，應依
    修正前刑法第30條第2項之規定，按詐欺取財正犯之刑減輕
    之。原判決認被告罪證明確而予科刑，固非無見，惟查：被
    告係將其所申設之上開存摺及金融卡交予其夫姚秋雄，再由
    姚秋雄提供予自稱陳鴻志者，此事實業經被告於原審供明在
    卷（見原審卷第112頁），原審認定係被告交予自稱陳鴻志
    者，尚有未合，上訴人即被告上訴否認犯罪，雖無理由，惟
    原判決既有上開可議之處，自應由本院將原判決撤銷改判。
    爰審酌被告提供帳戶之存摺、金融卡交予他人供犯罪使用，
    使犯罪追查困難，對於社會治安危害非輕，及其犯罪動機、
    目的、手段，及其犯罪後迄本院審理時始終否認犯行，飾詞
    為辯，毫無悔意等一切情狀，量處如主文第2項所示之刑。
    再被告於犯罪時之刑法第41條第1項前段規定：「犯最重本
    刑為5年以下有期徒刑以下之刑之罪，而受6個月以下有期徒
    刑或拘役之宣告，因身體、教育、職業、家庭之關係或其他
    正當事由，執行顯有困難者，得以1元以上3元以下折算1日
    ，易科罰金。」又被告行為時之易科罰金折算標準，修正前
    罰金罰鍰提高標準條例第2條（現已刪除）規定，就其原定
    數額提高為1百倍折算1日，則本件被告行為時之易科罰金折
    算標準，最高應以銀元3百元折算1日，經折算為新臺幣後，
    應以新臺幣9百元折算為1日。惟95年7月1日修正公布施行之
    刑法第41條第1項前段則規定：「犯最重本刑為5年以下有期
    徒刑以下之刑之罪，而受6個月以下有期徒刑或拘役之宣告
    者，得以新臺幣1千元、2千元或3千元折算1日，易科罰金。
    」比較修正前後之易科罰金折算標準，以95年7月1日修正公
    布施行前之規定，較有利於被告，則應依刑法第2條第1項前
    段，適用修正前刑法第41條第1項前段之規定，定其折算標
    準。
據上論結，應依刑事訴訟法第369條第1項前段、第364條、第299
條第1項前段，刑法第刑法第2條第1項前段、第339條第1項，修
正前刑法第30條第1項、第2項、第41條第1項前段，罰金罰鍰提
高標準條例第1條前段，修正廢止前罰金罰鍰提高標準條例第2條
，現行法規所定貨幣單位折算新臺幣條例第2條，判決如主文。
本案經檢察官甲○到庭執行職務。
中　　華　　民　　國　　96　　年　　1　　月　　16　　日
                  刑事第十庭    審判長法　官  林 照 明
                                      法　官  蔡 名 曜
                                      法　官  李 平 勳
以上正本證明與原本無異。
不得上訴。
                                      書記官  王 麗 珍
中　　華　　民　　國　　96　　年　　1　　月　　16　　日
附錄本案論罪科刑法條全文：
中華民國刑法第339條
意圖為自己或第三人不法之所有，以詐術使人將本人或第三人之
物交付者，處5年以下有期徒刑、拘役或科或併科1千元以下罰金
。
以前項方法得財產上不法之利益或使第三人得之者，亦同。
前二項之未遂犯罰之。
